【裁判字號】    96,訴,2751
【裁判日期】    970131
【裁判案由】    返還借款
【裁判全文】
臺灣臺北地方法院民事判決              96年度訴字第2751號
原      告  甲○○
                      4樓
訴訟代理人  王玉珊律師
被      告  乙○○
訴訟代理人  盧元琪律師
上列當事人間返還借款事件，本院於97年1 月15日言詞辯論終結
，判決如下：
    主      文
原告之訴及假執行之聲請均駁回。
訴訟費用由原告負擔。
    事實及理由
一、按訴狀送達後，原告不得將原訴變更或追加他訴，但請求之
    基礎事實同一、不甚礙被告之防禦及訴訟之終結者，不在此
    限，民事訴訟法第255 條第1 項第2 款、第7 款分別定有明
    文。本件原告原依借貸法律關係請求被告返還借款，於訴狀
    送達後之民國96年4 月20日追加依民法第179 條規定有所請
    求，核屬訴之追加，被告雖不同意，惟原告請求之基礎事實
    ，均為被告因購屋收受原告交付之新臺幣（下同）152 萬元
    款項應予返還，而其訴之追加前後，所援引之訴訟資料大致
    相同，原告所為之追加，亦不甚礙被告之防禦及訴訟之終結
    ，依上開規定，原告所為訴之追加，應予准許，合先敘明。
二、原告起訴主張：(一)被告於95年11月間，以其購買坐落臺北市
    ○○○路3 段43號5 樓之28房屋急需資金為由向原告借款，
    原告乃於95年11月2 日交付被告現金6 萬元，供其支付購屋
    簽約訂金，數日後，原告再簽發未指定受款人，發票日：95
    年11月3 日、3 日、7 日，金額：6 萬元、30萬元、90萬元
    之支票3 紙予被告，供其支付購屋價金。被告嗣復以上開房
    屋需要裝潢為由，向原告借款20萬元，原告乃另簽發未指定
    受款人，發票日：95年11月13日、15日，金額：15 萬元、5
    萬元之支票2 紙予被告，供其支付裝潢費用。原告交付被告
    之支票業經上開房屋原所有權人楊海英、房屋仲介東聯國際
    開發股份有限公司（以下簡稱東聯公司）、被告提示兌領，
    被告確係為購屋而向原告借款，詎被告嗣未依約返還借款，
    屢經催償，均藉口經濟拮据拒不還款，迄今仍積欠原告借款
    152 萬元未償。(二)被告購屋、裝潢款項均係由原告支付，如
    認兩造間並無借貸法律關係存在，被告即屬無法律上原因而
    受有利益，原告亦得依不當得利法則，請求被告返還該利益
    。為此提起本件訴訟等語。並聲明：(一)被告應給付原告152
    萬元，及自起訴狀繕本送達翌日即96年3 月6 日起至清償日
    止，按年息5%計算之利息。(二)願供擔保，請准宣告假執行。
三、被告則以：(一)原告主張有金錢借貸法律關係存在，須就金錢
    之交付及借貸意思表示互相一致負舉證之責，原告就兩造有
    借貸意思表示互相一致既未舉證證明，其本於借貸法律關係
    請求被告返還借款，即屬無據。(二)原告本於不當得利有所請
    求，亦應就不當得利請求權之成立要件負舉證之責，亦即原
    告應證明其與被告間有給付關係存在，且被告因其給付而受
    有利益，及被告之受益無法律上原因，始能獲勝訴之判決，
    原告既未舉證證明被告無法律上原因而受有利益，其本於不
    當得利法則，請求被告返還不當得利，亦非可採。(三)原告雖
    為有配偶之人，惟曾允諾照顧被告之生活起居，並同意為被
    告購屋，被告亦多次與原告結伴出遊，同處一室，故如認原
    告有不當得利請求權存在，依民法第180 條第1 款、第4 款
    規定，原告亦係履行道德上之義務，或因不法之原因而為給
    付，自不得請求返還等語資為抗辯。並聲明：(一)駁回原告之
    訴及假執行之聲請。(二)願供擔保，請准宣告免為假執行。
四、兩造不爭執之事項：
  (一)被告因購買坐落臺北市○○○路○ 段43號5 樓之28房屋，曾
    收受原告交付之現金6 萬元，及發票日：95年11月3 日、3
    日、7 日、13日、15日，金額：6 萬元、30萬元、90萬元、
    15 萬元、5萬元之支票5 紙。
  (二)原告交付之系爭支票，其中6 萬元部分，由東聯公司提示兌
    領，以支付購買系爭房屋之仲介服務費（本院卷第46、60、
    65頁），其中30萬元、90萬元部分，由楊海英提示兌領，以
    支付系爭房屋買賣價金（本院卷第61、64、65頁），其中5
    萬元、15萬元部分，由被告提示兌領，以支付裝潢費用（本
    院卷第62、63、65頁）。
五、得心證之理由：
    原告主張被告因購買系爭房屋而向其借款152 萬元，其得本
    於借貸法律關係，請求被告返還借款，如認兩造間無借貸合
    意存在，被告即屬無法律上原因而受有利益，原告亦得依不
    當得利法則，請求被告返還其所受利益等語，為被告所否認
    ，並以前詞置辯，是本件所應審究者為：(一)兩造間有無借貸
    合意？(二)被告受領給付是否無法律上原因？(三)原告所為給付
    是否為履行道德上之義務，或因不法之原因而為給付？茲論
    述如下：
  (一)按民事訴訟如係由原告主張權利者，應先由原告負舉證之責
    ，若原告不能舉證，以證實自己主張之事實為真實，則被告
    就其抗辯事實即令不能舉證，亦應駁回原告之請求。次按當
    事人主張有金錢借貸關係存在，須就其發生所須具備之特別
    要件即金錢之交付及借貸意思表示互相一致負舉證之責任，
    若僅證明有金錢之交付，未證明借貸意思表示互相一致者，
    尚不能認為有金錢借貸關係存在。（最高法院82年臺上字第
    1723號、81年度臺上字2372號裁判意旨參照）。本件原告主
    張被告受領系爭款項係本於兩造間之借貸合意，既為被告所
    否認，依舉證責任分配之原則，自應由原告就兩造間借貸意
    思表示互相一致負舉證之責。就此，原告舉證人黃志良為證
    ，並據證人黃志良於本院審理時，證稱：「去年11月左右原
    告有到我們那邊，跟我借電話，在警衛室用我們警衛室的電
    話，好像有談到朋友要買房子要向他借錢的事，原告原來是
    用手機在講，因為不清楚，所以他跟我說，等一下，會有朋
    友打過來，再幫我接通，結果後來有一個人打電話過來，他
    跟我說，我是乙○○，麻煩幫我接范先生，我有在旁邊，好
    像是說要借錢，要買房子，他們講的詳細內容，我不清楚，
    但是電話掛掉以後，我問范先生說是否有朋友要向你借錢，
    范先生說朋友要跟我借150 萬元，要給我利息10萬元，我就
    說那很不錯」等語（本院卷第132 頁）。惟查：證人黃志良
    係於原告電話談話結束後，詢問原告是否有朋友向其借款，
    始經原告告知朋友擬向其借貸150 萬元，利息為10萬元等情
    ，顯見證人黃志良所述之事實，係聽聞原告之陳述，屬傳聞
    證言，尚不得採為論斷之證據。且細譯證人黃志良之證言，
    證人黃志良僅證稱：「好像有談到朋友要買房子要向他借錢
    的事」、「好像是說要借錢，要買房子」等語，是其證言充
    其量僅能證明兩造之電話談話內容提及購屋、借貸之事，至
    是否確有購屋借貸之事，及向原告借貸之人為被告等節，則
    屬不能證明，否則證人黃志良何以證稱：「好像」、「朋友
    要買房子」等語？而非證稱：「被告要買房子」、「被告要
    向原告借錢」等語？證人黃志良之證言既無法證明向原告借
    貸之人為被告，即難以此即遽論兩造間有借貸合意存在。況
    證人黃志良係於原告與被告互通電話時在場，其所得見聞者
    僅原告此端之談話，被告彼端之談話內容為何則非其所得知
    悉，且其亦證稱：「他們講的詳細內容，我不清楚」等語，
    於此情形，證人黃志良如何窺知事實之全貌？如何確認借貸
    之人即為被告？凡此，益證其證言應係參考原告事後之陳述
    而為之推測，自不得據以為有利原告之認定。矧原告既不能
    舉證證明兩造間有借貸合意存在，其本於借貸關係請求被告
    返還借款152 萬元，即屬無據。
  (二)次按主張不當得利請求權之原告，係因自己之行為致造成原
    由其掌控之財產發生主體變動，則因該財產變動本於無法律
    上原因之消極事實舉證困難所生之危險自應歸諸原告，始得
    謂平。是以原告對不當得利請求權之成立要件應負舉證責任
    ，亦即原告必須證明其與被告間有給付之關係存在，且被告
    因其給付而受有利益以及被告之受益為無法律上之原因，始
    能獲得勝訴之判決（最高法院91年度臺上字第1673號裁判意
    旨參照）。本件原告主張被告買受系爭房屋之價金152 萬元
    係其所支付，被告無法律上原因受利益，而依不當得利法則
    請求被告返還，除須證明價金152 萬元係其所支付外，仍應
    就無法律上原因之事實負舉證之責，其就被告之受益為無法
    律上原因，既未舉證以實其說，其主張被告應返還所受利益
    ，已非可採。實則，兩造關係密切，系爭房屋裝潢時，原告
    曾提供意見，新居落成時，原告亦在現場，且以男主人身分
    招呼客人，並介紹系爭房屋各項裝潢，業據證人即裝潢系爭
    房屋之蘇國書於本院審理時，證稱：「裝潢是有看過原告，
    看過很多次，他們都一起去，原告對於系爭房子如何裝潢，
    原告有稍微講一下，我很早以前就認識原告，原告與被告是
    男女朋友」、「我認識原告大概有兩、三年了，我先認識被
    告，然後才認識原告，之前在舊房子的時候，我就認識原告
    了，所以我知道他們是男女朋友關係」、「我去被告新生北
    路的舊房子，就時常遇到原告」等語（本院卷第128 、129
    頁）；證人即被告之友人陳淑華於本院審理時，證稱：「我
    知道原告與被告是男女朋友的關係，從他們的互動，我的感
    覺他們是男女朋友」、「我有看到原告也有在現場，原告也
    有幫忙招呼客人，就是男主人的立場，我確定」、「像原告
    就會介紹房子是如何裝潢，牆壁如何的漂亮等等，我坐在那
    邊，原告就在那邊介紹房子的裝潢」等語（本院卷第129 、
    130 頁）。而被告曾以原告同伴身分參加原告公會舉辦之旅
    遊，被告之母慶生舉辦家庭聚會時，原告亦曾到場參與，復
    據證人即臺北市停車商業公會人員范淑芬於本院審理時，證
    稱：「我們出遊的時候，被告有參加過」、「被告不是我們
    公會的人，報名的時候，都是隨同原告一起報名的」、「可
    能一、二次吧，因為我們一年只辦一次」等語；證人即被告
    之姊黃秀峰於本院審理時，證稱：「我認識原告，我知道他
    們是很好很好的朋友，因為原告到過我們家很多次，最後一
    次是我媽媽94年生日的時候到我家，我知道原告到我媽媽家
    也很多次，我媽媽的錢都是我在管，所以我知道原告去的時
    候都會給我媽媽紅包」等語。參以兩造關係密切，原告曾參
    與被告家庭聚會，被告亦曾以原告同伴身分參加原告公會舉
    辦之旅遊，彼此往來密切頻繁，旁人均認渠等為男女朋友關
    係等情，並衡以被告購買系爭房屋，原告就系爭房屋之裝潢
    提供諸多意見，於新居落成之際，更以男主人身分招呼客人
    ，並介紹系爭房屋各項裝潢等節，即足徵被告抗辯原告自願
    出資152 萬元供被告購買裝潢系爭房屋之用等語，應屬非虛
    ，蓋原告如僅單純借款予被告，其何能就系爭房屋提供諸多
    裝潢意見？於新居落成時，又何能以男主人身分招呼客人，
    並介紹系爭房屋各項裝潢？堪認被告受領系爭152 萬元款項
    確非無法律上原因。原告既未舉證證明被告受領給付為無法
    律上原因，其依不當得利法則請求被告返還所受利益152 萬
    元，尚非有據。
  (三)綜上，本件原告未能舉證證明兩造間有借貸合意，就被告受
    領系爭152 萬元款項無法律上原因，亦未能舉證以實其說，
    其主張依借貸法律關係，或不當得利法則，請求被告返還15
    2 萬元，洵非正當，不應准許。
  (四)本件原告不得依不當得利法則請求被告返還所受利益，既如
    前述，其不當得利返還請求權即屬不存在，則有關其給付是
    否為履行道德上之義務，或因不法之原因而為給付，本院自
    毋庸再予審究。
六、從而，原告依借貸法律關係，或不當得利法則，請求被告給
    付原告152 萬元，及自起訴狀繕本送達翌日即96年3 月6 日
    起至清償日止，按年息5%計算之利息，為無理由，應予駁回
    。原告之訴既經駁回，其假執行之聲請，亦失所附麗，應併
    予駁回。
七、本件事證已臻明確，兩造其餘攻擊防禦方法及所提證據，核
    與本件判決結果不生影響，爰不另一一論述，併予敘明。
八、結論：本件原告之訴為無理由，依民事訴訟法第78條，判決
    如主文。
中    華    民    國    97    年    1     月    31    日
                  民事第五庭    法  官  陳秀貞
以上正本係照原本作成。
如對本判決上訴，須於判決送達後20日內向本院提出上訴狀。
中    華    民    國    97    年    1     月    31    日
                                書記官  劉碧輝


司法院資訊處製作；財團法人民間司法改革基金會備份。
